【裁判字號】    95,上易,550
【裁判日期】    951121
【裁判案由】    侵權行為損害賠償
【裁判全文】
臺灣高等法院民事判決                 95年度上易字第550號
上  訴  人  甲○○
            丁○○
共      同
訴訟代理人  黃廷維律師
複  代理人  錢裕國律師
被  上訴人  世偉通運有限公司
法定代理人  乙○○
被  上訴人  戊○○
共      同
訴訟代理人  丙○○
上列當事人間侵權行為損害賠償事件，上訴人對於中華民國94年
12月23日臺灣士林地方法院94年度交附民字第48號刑事附帶民事
訴訟第一審判決提起上訴，經本院刑事庭移送前來，本院於95年
11月7日言詞辯論終結，判決如下：
    主      文
原判決關於駁回上訴人後開第二、三項之訴部分廢棄。
被上訴人應連帶給付上訴人甲○○新臺幣參萬零柒佰伍拾元，及
自民國九十五年一月十四日起，至清償日止，按年息百分之五計
算利息。
被上訴人應連帶給付上訴人丁○○新臺幣參拾貳萬陸仟參佰肆拾
肆元，及自民國九十五年一月十四日起，至清償日止，按年息百
分之五計算利息。
其餘上訴駁回。
第一、二審訴訟費用由被上訴人連帶負擔五分之三，餘由上訴人
負擔。
    事實及理由
一、上訴人主張：被上訴人戊○○為營業大客車之司機，係從事
    駕駛業務之人。於民國93年5月3日下午2時10分許，駕駛被
    上訴人世偉通運有限公司（下稱世偉公司）所有之A3-547號
    營業大客車沿臺北市○○○路○段外側車道由東往西行駛，
    至南京東路6段與堤頂大道路口引道，乃循引道右轉進入堤
    頂大道，前行不遠到達堤頂大道與安興街口時，遵行方向（
    南京東路下引道東往北）之燈號為「紅燈」；戊○○本應注
    意汽車行駛至交岔路口，其行進應遵守燈光號誌之指示，依
    當時情形，天候狀況良好，並無不能注意之情事，乃戊○○
    竟疏未注意，僅知依南京東路6段與堤頂大道路口直行之號
    誌燈為綠燈而循引道右轉前行，並未注意堤頂大道與安興街
    交岔路口之號誌為「紅燈」之情形，而違反燈光號誌之管制
    規定貿然通過；適有上訴人甲○○騎乘AOV-252號機車，搭
    載上訴人丁○○沿安興街由東向西行駛，進入安興街與堤頂
    大道之交岔路口時，見側面有戊○○駕駛之A3-547號營業大
    客車闖紅燈橫向通過該路口時，已閃避不及而擦撞該營業大
    客車右側車身，致上訴人甲○○因而受有左膝挫傷、左肘、
    左踝及左膝多處擦傷，上訴人丁○○則受有左側鎖骨遠端骨
    折併鎖骨喙突韌帶斷裂等傷害。被上訴人世偉公司為戊○○
    之僱用人，被上訴人戊○○因執行職務而為上開過失傷害行
    為，爰依侵權行為法律關係，請求被上訴人連帶給付上訴人
    甲○○新台幣（下同）11萬6,804元、被上訴人丁○○51萬
    6,113元，及自93年5月4日起至清償日止，按年息5%計算之
    利息，並願供擔保請准宣告假執行。原審為上訴人敗訴之判
    決，上訴人不服提起上訴，於本院聲明：(一)原判決關於駁回
    上訴人後開第2、3項之訴部分廢棄。(二)被上訴人應連帶給付
    上訴人甲○○10萬9,734元，及自95年1月14日起至清償日止
    ，按年息5%計算之利息。(三)被上訴人應連帶給付上訴人丁○
    ○50萬6,663元，及自95年1月14日起至清償日止，按年息5%
    計算之利息。
二、被上訴人則以：上訴人甲○○騎乘AOV-252號機車有超速行
    駛之違規過失行為，且未注意路口號誌，應為肇事因素。本
    件刑事僅以相互矛盾之談話筆錄記載為論斷基礎，原第一審
    質疑該筆錄真實性而捨棄行車事故鑑定委員會或覆議委員會
    單採談話紀錄所為之鑑定意見而為被上訴人無罪之判決，既
    然公文書內容出現事實不同之爭執，於本件民事應採嚴格之
    證據主義，由上訴人舉證被上訴人過失之責。又上訴人是否
    有接受中醫針灸治療及請看護之必要性，應提供相關證明，
    薪資損失部分亦應輔以診斷證明。參酌上訴人身分地位及工
    作，其請求之慰撫金亦過多，另上訴人已領取強制汽車責任
    保險金應予扣除等語，資為抗辯。並聲明駁回上訴人之訴，
    如受不利判決，願供擔保請准宣告免為假執行。於本院聲明
    ：上訴駁回。
三、經查，被上訴人戊○○為營業大客車之司機，係從事駕駛業
    務之人。於93年5月3日下午2時10分許，駕駛被上訴人世偉
    公司所有之A3-547號營業大客車沿臺北市○○○路○段外側
    車道由東往西行駛，至南京東路6段與堤頂大道路口引道，
    乃循引道右轉進入堤頂大道，前行不遠到達堤頂大道與安興
    街口時，遵行方向（南京東路下引道東往北）之燈號為「紅
    燈」；戊○○本應注意汽車行駛至交岔路口，其行進應遵守
    燈光號誌之指示，依當時情形，天候狀況良好，並無不能注
    意之情事，乃戊○○竟疏未注意，僅知依南京東路6段與堤
    頂大道路口直行之號誌燈為綠燈而循引道右轉前行，並未注
    意堤頂大道與安興街交岔路口之號誌為「紅燈」之情形，而
    違反燈光號誌之管制規定貿然通過；適有上訴人甲○○騎乘
    AOV-252號機車，搭載上訴人丁○○沿安興街由東向西行駛
    ，進入安興街與堤頂大道之交岔路口時，見側面有戊○○駕
    駛之A3-547號營業大客車闖紅燈橫向通過該路口時，已閃避
    不及而擦撞該營業大客車右側車身，致上訴人甲○○因而受
    有左膝挫傷、左肘、左踝及左膝多處擦傷，上訴人丁○○則
    受有左側鎖骨遠端骨折併鎖骨喙突韌帶斷裂等傷害，且被上
    訴人戊○○因此案觸犯刑事業務過失傷害罪部分，亦經本院
    刑事庭以95年度交上易字第51號刑事判決判處有期徒刑4月
    確定，此為兩造所不爭執，復有傷害診斷書、本院刑事判決
    書附卷可稽（見原審卷第14、19、20頁、本院附民卷第19至
    22頁），堪信為真。
四、按駕駛人駕駛汽車，應遵守道路交通標誌、標線、號誌之指
    示，並服從執行交通勤務之警察或依法令執行指揮交通及交
    通稽查任務人員之指揮。汽車行駛至交岔路口，其行進、轉
    彎，應遵守燈光號誌或交通警察之指示，遇有交通警察指揮
    與燈光號誌並用時，以交通警察之指揮為準。道路交通安全
    規則第90條、第102條第1項第1款分別定有明文。被上訴人
    戊○○駕駛A3-547號營業大客車沿臺北市○○○路○段與堤
    頂大道路口引道，循引道右轉進入堤頂大道，前行不遠到達
    堤頂大道與安興街口時，其遵行方向（南京東路下引道東往
    北）之燈號為「紅燈」；戊○○本應注意汽車行駛至交岔路
    口，其行進應遵守燈光號誌之指示，依當時情形，天候狀況
    良好，並無不能注意之情事，竟疏未注意，而違反燈光號誌
    之管制規定貿然通過，適上訴人甲○○騎乘，後載上訴人丁
    ○○之AOV-252號機車閃避不及而擦撞該營業大客車右側車
    身，致上訴人甲○○因而受有左膝挫傷、左肘、左踝及左膝
    多處擦傷，上訴人丁○○則受有左側鎖骨遠端骨折併鎖骨喙
    突韌帶斷裂等傷害，此為兩造所不爭，已如上述，則被上訴
    人戊○○駕車未遵守交通號誌闖紅燈之行為，其有過失甚明
    ，且其過失與上訴人所受之傷害間有相當因果關係。
五、按汽車、機車或其他非依軌道行駛之動力車輛，在使用中加
    損害於他人者，駕駛人應賠償因此所生之損害；因故意或過
    失，不法侵害他人之權利者，負損害賠償責任；又受僱人因
    執行職務，不法侵害他人之權利者，由僱用人與行為人連帶
    負損害賠償責任。不法侵害他人之身體或健康者，對於被害
    人因此增加生活上之需要時，應負損害賠償責任；又不法侵
    害他人之身體、健康者，被害人雖非財產上之損害，亦得請
    求賠償相當之金額，民法第191條之2前段、第184條第1項前
    段、第188條第1項前段、第193條第1項、第195條分別定有
    明文。查被上訴人戊○○為營業大客車之司機，係從事駕駛
    業務之人，駕駛被上訴人世偉公司所有之A3-547號營業大客
    車於執行職務時肇事，此為兩造所不爭，則上訴人請求被上
    訴人連帶賠償其損害，於法洵屬有據，茲就上訴人所得請求
    賠償之金額分述如下：
  (一)醫療費及交通費部分：
  1.上訴人甲○○部分：
  (1)上訴人甲○○因本件事故支出西醫醫療費1,680元，交通費
    550元部分，有醫療費用收據、計程車收據附卷可稽（見原
    審卷第12、13、15頁），且為兩造所不爭執，此係增加生活
    上所必要，應予准許。
  (2)上訴人甲○○主張因傷口傷及內部神經、筋骨，需接受中醫
    針灸復健治療，支出中醫醫藥費7,504元（見原審卷第16至1
    8頁）。經查：上訴人甲○○因本件事故致受有左膝挫傷、
    左肘、左踝及左膝多處擦傷，既已接受西醫治療，上訴人甲
    ○○復未能證明有中醫治療之必要，參以甲○○僅係挫傷、
    擦傷，而依醫療費用明細記載中醫治療期間自93年5月4日起
    至93年12月2日止，長達7個月之久，顯與常情不合，被上訴
    人抗辯此部分非屬醫療所必要，尚屬可採，上訴人此部分主
    張，不應准許。
  2.上訴人丁○○部分：
  (1)上訴人丁○○因本件事故支出西醫醫療費1萬4,143元，有醫
    療費用收據附卷可稽（見原審卷第21至27頁），並為兩造所
    不爭執，此為增加生活上所需要，應予准許。
  (2)上訴人丁○○主張因筋絡韌帶受有撕裂傷之內部傷害，需以
    中醫針灸減輕疼痛及治療，花費中醫醫療費用1萬150元（見
    原審卷第29、30頁）、交通費1萬320元（見原審卷第31至43
    頁）。被上訴人則否認中醫醫療費及交通費非屬醫療所必要
    。經查：上訴人丁○○因本件事故固受有左側鎖骨遠端骨折
    併鎖骨喙突韌帶斷裂等傷害，惟既已接受西醫治療，上訴人
    丁○○復未提出證據證明有接受中醫治療之必要，則其支出
    中醫醫藥費1萬150元及其往返中醫診治搭乘計程車支出交通
    費高達1萬320元，均難認為必要，上訴人此部分主張，不應
    准許。
  (二)看護費部分：
    上訴人丁○○主張因手部鋼釘固定，無法自行繕理生活事務
    ，自93年5月19日出院時起，至7月20日止，需聘請看護共支
    出6萬元，被上訴人則抗辯上訴人丁○○未提出看護必要之
    證明。經查：本院函詢國防醫學院三軍總醫院就上訴人丁○
    ○受傷出院後有無看護必要，看護時間需要多久？經該院95
    年9月25日集運字第0950015971號函復稱上訴人丁○○因骨
    折癒合需3個月，期間因左臂活動障礙，故部分日常生活需
    旁人照顧等語（見本院卷第51頁）。依上開函文可知，上訴
    人丁○○出院後因骨折癒合需3個月期間，此期間部分日常
    生活需人照顧，則上訴人於此期間僅請求93年5月20日起至
    同年7月20日止，每日以1,000元計算之部分看護費用，合計
    6萬元，有收據2紙附卷可稽（見原審附民卷第28頁），此為
    增加生活上所必要，且屬合理。上訴人此部分請求，應予准
    許。
  (三)薪資損失部分：
    上訴人丁○○主張其因本件車禍骨折，為避免骨折受傷之處
    再次崩落無法癒合，致無法工作5個月，依每月薪資3萬3,30
    0元計，共損失16萬6,500元。並提出勞工保險被保險人投保
    資料表及請假證明為證（見原審卷第44至45頁）。被上訴人
    則以上訴人丁○○提出勞工保險投保資料並非薪資證明，其
    單純以請假紀錄並不能證明是無法工作等語置辯。經查：上
    訴人丁○○於93年5月3日因本件車禍受傷住院至同月19日出
    院，有三軍總醫院出院病歷摘要在卷可參（見本院卷第73頁
    ）。再據該院上開函復稱上訴人丁○○因骨折癒合需3個月
    ，期間因左臂活動障礙，故部分日常生活需人照顧，顯然於
    此期間無法工作，本院審酌上訴人丁○○住院期間、出院後
    骨折癒合時間及癒合後尚需定期復健等情狀，認為上訴人丁
    ○○無法工作時間為4個月。又據上訴人丁○○93年度財產
    所得調件明細表所示其於93年度在楠桐中醫聯合診所薪資所
    得為21萬1,229元（見本院卷第107頁），扣除請假5個月，
    工作時間為7個月，則每月平均薪資為3萬176元。上訴人丁
    ○○4個月無法工作，薪資損失共12萬704元（30176*4=1207
    04），此部分請求，洵屬有據，逾此請求，則應駁回。
  (四)精神慰撫金部分：
  1.上訴人甲○○部分：
    上訴人甲○○主張本次車禍傷害甚鉅，忍受極大之不便與痛
    苦，並造成遺留性創痛。其教育程度為台北市私立東方高中
    畢業，事故發生時受僱於中華工程股份有限公司擔任工地主
    任，月薪約3萬6,300元。請求慰撫金10萬元等語。被上訴人
    則以依診斷證明書醫師附註意見「宜休養兩週，不宜走動」
    ，足見其傷害輕微，又觀諸其身分地位及工作為工地監工而
    論，慰撫金減為2萬元尚能接受等語置辯。本院審酌上訴人
    甲○○因本件車禍致左膝挫傷、左肘、左踝及左膝多處擦傷
    ，造成短期間之身體不便與精神痛苦，其為高中畢業，事故
    發生時任職情形，在台北縣汐止市有房地一間；被上訴人戊
    ○○為營業大客車之司機，受僱被上訴人世偉公司，在台北
    縣汐止市有房地一間及世偉公司為經營營業大客車之有限公
    司等實際加害情形、所造成之影響、被害人痛苦之程度、兩
    造之身分地位經濟情形及其他各種情狀，並有診斷證明書、
    畢業證書、財產所得調件明細表附卷可稽（見原審卷第14頁
    、本院卷第103至106、113至118、125至126頁），認為上訴
    人甲○○精神慰撫金以3萬元為適當，逾此請求，則不應准
    許。
  2.上訴人丁○○部分：
    上訴人丁○○主張因本件車禍長達3個月期間無法正常行動
    ，需忍受因創傷所引起之疼痛，且遺留無力症，遇天候變化
    時常引發酸痛，精神上所受痛苦折磨至深且鉅，其教育程度
    為台北市私立東方高中畢業，事故發生時受僱於台北市楠桐
    中醫聯合診所擔任護士工作，月薪約3萬3,300元。請求慰撫
    金25萬元等語。被上訴人則以依三軍總醫院醫師複診時囑咐
    上訴人應復健2個月，又觀諸其身分地位及工作為護士，請
    求慰撫金減為8萬元為合理等語置辯。本院審酌上訴人丁○
    ○因本件車禍受有左側鎖骨遠端骨折併鎖骨喙突韌帶斷裂等
    傷害，受傷住院至93年5月19日出院，又因骨折癒合需3個月
    ，期間因左臂活動障礙，故部分日常生活需人照顧，拆除鋼
    釘後須門診復健2個月，身體引發酸痛，精神上受有極大痛
    苦，其為高中畢業，擔任護士工作，投資股票並有汽車一部
    ；被上訴人戊○○為營業大客車之司機，受僱被上訴人世偉
    公司，在台北縣汐止市有房地一間及世偉公司為經營營業大
    客車之有限公司等實際加害情形、所造成之影響、被害人痛
    苦之程度、兩造之身分地位經濟情形及其他各種情狀，亦有
    診斷證明書、病歷資料、請假證明、畢業證書、財產所得調
    件明細表附卷可稽（見原審卷第19至20、45頁、本院卷第51
    至100、107至118、127至128頁），認為上訴人丁○○精神
    慰撫金以15萬元為適當，逾此請求，則不應准許。
  (五)綜上，上訴人甲○○得請求西醫醫療費1,680元、交通費550
    元、精神慰撫金3萬元，合計3萬2,230元。上訴人丁○○得
    請求西醫醫療費1萬4,143元、看護費用6萬元、薪資損失12
    萬704元、精神慰撫金15萬元，合計34萬4,847元，逾此請求
    ，均屬無據，應予駁回。
六、被上訴人抗辯上訴人甲○○乘騎機車有超速及未注意號誌提
    前起步之過失行為。惟為上訴人所否認。經查：依被上訴人
    戊○○於肇事後當日（93年5月3日）警詢中供陳：我車右轉
    行駛中間車道，一駛入路口內時，我見我車右側來向有一群
    車子經過我車右側車身過來，但很多車子都停下來，只有一
    重機車AVO－252號沿安興街東向西往我車右側車身行駛過來
    ，我車向左前閃避但仍不及；我見我車行向之號誌是紅燈，
    我右側車身中央部分和該車左前車頭撞擊而肇事；... （問
    ：發現危害狀況時距對方多遠？為何會發生碰撞？）大約在
    我車右側來向約離我車右側車身有五公尺左右，我未注意到
    號誌，一直到我車在路口內我見我車右側有來車，我再看我
    車行向之號誌時，才發現我車行向之號誌燈是紅燈等語（見
    臺灣士林地方法院檢察署93年度偵字第6816號卷第22頁）。
    被上訴人戊○○自陳伊車行方向是紅燈，當伊發現伊車右側
    來向有一群車子經過，顯見上訴人甲○○車行方向為綠燈，
    並無違反交通號誌。又依上訴人甲○○於同日警詢中問：肇
    事當時行車速率多少？答：大約10至20公里等語（見上開卷
    第23頁）。再依道路交通事故調查現場圖（見同署93年度核
    退偵字第130號卷第2頁）所示，上訴人甲○○騎乘機車與被
    上訴人戊○○發生碰撞地點距離上訴人甲○○騎乘機車行駛
    安興街口之前沿延伸線僅2.6及2.7公尺，在如此短距離，上
    訴人甲○○依正常情況應無法綠燈起步馬上加速至30幾公里
    。另據臺北市車輛行車事故鑑定委員會、臺北市車輛行車事
    故鑑定覆議委員會鑑定意見均認為被上訴人戊○○駕駛營業
    大客車闖紅燈為肇事原因，上訴人甲○○騎乘機車無肇事因
    素。有該意見書附於刑事卷可佐（見原審刑事卷第34至35
    、121至122頁），足見被上訴人抗辯上訴人甲○○騎乘機車
    有超速及未注意號誌提前起步之過失行為，委無足採。
七、被上訴人抗辯上訴人已依強制汽車責任險獲得之理賠，應於
    損害賠償金額中扣除，上訴人對於領取保險理賠亦不爭執。
    經查：按保險人依本法規定給付之保險金，視為加害人或被
    保險人損害賠償金額之一部份；加害人或被保險人受賠償請
    求時，得扣除之，強制汽車責任保險法第32條定有明文。查
    上訴人甲○○已受領強制汽車責任之保險理賠金1,480元，
    上訴人丁○○已受領強制汽車責任之保險理賠金1萬8,503元
    ，有富邦產物保險股份有限公司賠款證明附卷可稽（見本院
    卷第27頁）。則依上開規定予以扣除後，上訴人甲○○得請
    求被上訴人連帶賠償金額為3萬750元（00000-0000=30750）
    ，上訴人丁○○得請求被上訴人連帶賠償金額為32萬6,344
    元（000000-00000=326344）。
八、綜上所述，上訴人依據侵權行為之法律關係，請求被上訴人
    連帶給付上訴人甲○○3萬750元、上訴人丁○○32萬6,344
    元，及均自95年1月14日起，至清償日止，按年息5%計算利
    息之範圍內，為有理由，應予准許，逾此部分之請求，則屬
    無據，應予駁回。原審就上開應准許部分駁回上訴人之訴及
    該部分假執行之宣告，自有未洽。上訴意旨就此部分指摘原
    判決不當，求予廢棄改判，為有理由，爰由本院將原判決此
    部分予以廢棄改判如主文第2、3項所示。至於上開不應准許
    部分，原審駁回上訴人之訴及假執行之宣告，核無違誤，上
    訴意旨，就此部分，仍執陳詞，指摘原判決不當，求予廢棄
    ，為無理由，應駁回其上訴。
九、本件事證已臻明確，兩造其餘主張陳述及所提之證據，經審
    酌後，與判決結果不生影響，爰不一一論述，附此敘明。
十、據上論結，本件上訴，為一部有理由，一部無理由，依民事
    訴訟法第449條第1項、第450條、第85條第2項、第79條但書
    ，判決如主文。
中    華    民    國    95    年    11    月    21    日
                    民事第11庭
                        審判長法  官    鄭雅萍
                              法  官    蘇芹英
                              法  官    薛中興
正本係照原本作成。
不得上訴。
中    華    民    國    95    年    11    月    23    日
                              書記官    黃瑞芬


司法院資訊處製作；財團法人民間司法改革基金會備份。
